臺灣臺中地方法院民事判決　96年度訴更字第1號
原　　　告　子○○
　　　　　　丑○○
共　　　同
訴訟代理人　黃英傑　　律師
被　　　告　辛○○
　　　　　　庚○○
　　　　　　己○○
兼　上三人
訴訟代理人　戊○○
被　　　告　壬○○
　　　　　　酉○○○
　　　　　　卯　○
　　　　　　甲○○
上　四　人
訴訟代理人　戌○○
兼　上四人
訴訟代理人　申○○
被　　　告　辰○○
　　　　　　巳○○
　　　　　　午○○
　　　　　　乙○○
被　　　告　癸　○
　　　　　　寅○○
兼　上二人
訴訟代理人　未○○
被　　　告　丁○○
訴訟代理人　丙○○
上　十七人
共　　　同
訴訟代理人　劉　喜　　律師
複　代理人　洪崇欽　　律師
上列當事人間請求返還房地等事件，本院於民國96年6月25 日言
詞辯論終結，判決如下：
    主      文
原告之訴駁回。
訴訟費用由原告負擔。
    事實及理由
一、按訴狀送達後，原告不得將原訴變更或追加他訴，但經被告
    同意者，或請求之基礎事實同一者，或不甚礙被告之防禦及
    訴訟之終結者，不在此限，民事訴訟法第255條第1項第1、2
    、7 款，分別定有明文。本件原告起訴未列辰○○為被告，
    嗣於訴狀送達後，以辰○○為與其他被告為系爭租約之共同
    承租人為由追加為被告，業經其餘被告及辰○○同意，且與
    本件基礎事實同一，亦不甚礙被告之防禦及訴訟之終結。核
    與上開規定相符，自應准許，先予敘明。
二、本件原告起訴主張：被告辛○○、庚○○、己○○、戊○○
    為訴外人邵萬益之繼承人。原告2 人則係坐落台中縣大甲鎮
    ○○○段149之1地號耕地之所有人，前於民國（下同）31年
    間將上開耕地出租予訴外人邵萬益、被告申○○、壬○○、
    酉○○○、卯○、甲○○、巳○○、午○○、乙○○、癸○
    、寅○○、未○○、丁○○、辰○○（原名邵枝）等人，
    嗣因政府實施耕地三七五減租條例，乃於41年5月15 日就上
    開耕地訂有耕地三七五租約。原告為方便被告等人耕作上開
    149之1地號耕地，於出租上開耕地之後，遂於鄰地即其2 人
    所有之同段149 地號土地（下稱系爭土地）上興建磚造建物
    （門牌號碼：台中縣大甲鎮○○里○○路33巷1 號，下稱系
    爭建物，未保存登記），供承租人即被告等放置農具、歇息
    之用，並酌收百斤稻穀作為租金，被告等均於繳付上開 149
    之1地號耕地租金時一併給付之，迄今已有50 餘年。本件原
    告長年旅居國外，因慮及晚年回國欲為建屋，始至系爭土地
    察看，然發現上開農舍已破舊不堪、雜草叢生、屋頂簷壁多
    處破損，經向鄰近住戶打聽，查知系爭建物已無人使用，是
    被告等人已顯未盡善良管理人之注意義務為保管，且未依約
    定方法使用租賃物，而有違反民法第432條第1項、第438 條
    第1項之情形，且原告2人亦欲收回系爭建物自住並重新建築
    ，依土地法第100條第1款規定亦得終止上開系爭建物之租賃
    契約。爰以起訴狀繕本之送達為終止租賃契約之意思表示，
    請求被告將系爭建物內之物品清除，並將系爭建物返還原告
    。又被告等亦於系爭建物基地外之系爭土地（未與系爭建物
    一併出租予被告等人）放置貨櫃屋、搭建鐵皮屋、長期放置
    汽、機車，無權占有系爭建物基地以外之系爭土地，爰依民
    法第767 條前段、中段規定，請求被告系爭土地（系爭建物
    基地以外）之地上物清除，並將土地返還原告。訴之聲明：
    (1)被告等應將置於門牌號碼台中縣大甲鎮○○里○○路33巷
    1號房屋中之物品清除，將房屋返還原告。(2) 被告等應將坐
    落台中縣大甲鎮○○○段149 地號土地（即系爭建物所占土
    地以外之部分）之地上物清除，並將土地返還原告。
三、被告則以，原告係將系爭土地連同系爭建物一併出租予被告
    作為存放農具及曬穀之用，不論有無訂立書面契約，均屬耕
    地三七五租約之一部，是有耕地三七五減租條例之適用，系
    爭建物（含建物以外之空地）既為出租人即原告提供予被告
    之農舍，雖收有租金，惟農舍之性質並未改變，則舉重以明
    輕，本件即有耕地三七五減租條例第12條之適用，原告自有
    繼續提供之義務，無主張收回之理。是本件原告主張，自無
    理由等語，資以抗辯。答辯聲明：原告之訴駁回。
四、按承租人之農舍原由出租人無條件供給者，本條例施行後，
    仍由承租人繼續使用，出租人不得籍詞拒絕或收取報酬，耕
    地三七五減租條例第12條，定有明文。所謂農舍，係為耕作
    之便利，供佃農居住、使用之住屋、堆肥舍、豬舍、工寮等
    建築。此農舍之使用權係附屬於耕地之租賃關係而生，故耕
    地租賃關係消滅時，農舍之使用權亦即隨之消滅，承租人應
    負返還農舍於出租人之義務（最高法院43年台上字第1 號、
    46年台上字第1249號、64年台上字第571 號判例要旨參照）
    。換言之，為耕作之便利由承租人提供之農舍，承租人之使
    用權具有附隨性，因地之租賃關係之消滅而消滅，存續而存
    續。而由上開法文觀之，出租人既須為無條件供給，則於出
    租人收取對價時，則「舉輕以明重」若為地三七五減租條例
    第12條之農舍，仍具農舍之使用權之附隨性甚明。次按，耕
    地租約依上開條例第6條第1項規定，固須作成書面，並須登
    記。惟此一規定，係為保護佃農及謀舉證之便利而設，非謂
    凡租約之訂立、變更、終止或換訂，須經登記始能生效（最
    高法院51年台上字第2629號判例要旨參照）。是以，上開農
    舍之無償提供使用或有償使用，亦不以作成書面或登記為必
    要甚明。本件依原告主張，原告係於50餘年前（即民國35年
    間）為方便被告等人耕作上開149之1地號耕地，而提供系爭
    建物，供承租人即被告等放置農具、歇息之用。是以，本件
    系爭建物縱為承租人即原告酌收百斤稻穀作為租金（被告等
    均於繳付上開149之1地號耕地租金時一併繳交），而非無償
    ，然系爭建物為上開減租條例第12條所稱之農舍已明（註：
    耕地三七五減租條例於40年制定）。查上開149之1地號耕地
    現仍由被告（註：分租予6 大房）承租耕作，雖原告分別對
    被告提起訴訟（註：本院95年度訴字第1211號、95年度訴字
    第1775號）請求返還上開149之1地號耕地，然上開訴訟尚未
    審結（即判決判確定），此已據原告自陳。是被告等分別承
    租之上開149之1地號耕地，現租賃關係仍存續中。依上開說
    明，本於農舍使用權之附隨性，被告等人即有權繼續使用系
    爭建物，原告自不得籍詞拒絕。是故，姑且不論原告係將系
    爭土地連同系爭建物一併出租予被告（此為被告之主張）或
    僅將系爭建物（當然含基地）出租予被告，而不含系爭建物
    所佔系爭土地以外之土地（此為原告之主張），被告既有權
    繼續使用，且不得予上開149之1地號耕地之租賃契約分開處
    理，原告自無從以被告違反民法第432條第1項、第438條第1
    項之規定，或依土地法第100條第1款規定為據，終止上開系
    爭建物之租賃契約，進而請求返還系爭建物。是原告所為如
    上開訴之聲明(1)之主張，於法自屬無據，要無理由，應予駁
    回。
五、次按，契約之解釋，首在於探求當事人共同主觀之意思，蓋
    約定之內容，具有法律規範效力之意義如何，在當事人間若
    無爭執，無論該內容，客觀上如何被了解，亦不管客觀上是
    否具有歧義性，仍以當事人共同主觀意思為準。即使有爭執
    ，當事人若能自主，或透過第三人的協助，就約定內容的規
    範意義，達成共識，亦應以此共同理解的意義為準。然契約
    有解釋之必要，而又能確認雙方主觀共同的意思，並不多見
    ，約定內容所具有的法律規範意義，當事人意見不一致，勿
    寧占多數之情事。此時即須要為契約客觀之解釋，我民法雖
    無類如德國民法第157 條之規定（強調契約之解釋，應依誠
    信原則，斟酌交易習慣），然實務及學說亦依民法第98條規
    定（意思表示之解釋）（按意思表示與契約仍有不同，兩者
    之解釋當即有差別）為解釋契約內容之形式解釋規則（註：
    與所謂實質解釋規則不同）。並綜合最高法院19年上字第58
    號、19年上字第453號、39年台上字第1053 號判例要旨及65
    年度台上字第2135號判決要旨以觀可知「解釋契約，應探求
    當事人立約時之真意，而於文義及理論上詳為推求當事人之
    真意為如何？又應斟酌訂立契約當時及過去之事實，其經濟
    目的及交易上之習慣，而本於經濟法則，基於誠實信用原則
    而為判斷。」換言之，契約既為屬有相對人之意思表示之一
    ，則其解釋方法，為平衡當事人的利益及合理分配危險，應
    以客觀上表示價值作為認定意思表示內容的準據（即規範的
    解釋，闡釋性解釋）。在此種解釋，一方面要求表意人於表
    示其意思時，應顧及相對人了解可能性；他方面相對人亦須
    盡必要注意去正確了解表意人之所欲，故在解釋上應特別斟
    酌相對人明知或可得而知的事實，並就磋商過程、交易目的
    及利益狀態，依交易慣例及誠實信用原則加以判斷。查系爭
    土地係緊鄰上開149之1地號耕地，且為上開149之1地號耕地
    所包圍，此已據本院到場履勘，且經台中縣大甲地政事務所
    測量，製有土地複丈成果圖，及原告提出卷附之實測圖無訛
    。觀以，原告所提之實測圖包圍系爭土地之上開149之1地號
    耕地部分，部分歸由被告等人共同使用（其上載「公」字，
    並記有面積），被告等所分別承租之上開149之1地號耕地亦
    均載明面積。是以，若系爭土地出租人即原告僅出租系爭建
    物，而未包括系爭建物所占土地以外之部分，亦應標示清楚
    ，而載明面積，始符訂約當事人之真意。然實測圖上系爭土
    地之並未分別標示，且面積之記載（註：0.1113）甚至大於
    系爭土地土地登記簿所載之面積（註：1,080 平方公尺）。
    又衡以，4、50 年前耕作種植稻米者，於收成後，均係利用
    農舍廣場以為曬穀之用，此由照片所示系爭土地之空地部分
    ，即於系爭建物之農舍前即明。本件系爭建物，既係原告提
    供予被告等人使用，則系爭建物所占以外之系爭土地，亦顯
    係原告將之一併供予被告等人（有償）使用甚明。足見，原
    告主張被告所承租者，不及於系爭建物所占以外之系爭土地
    ，尚難採信。被告抗辯稱，其等係承租連同系爭建物在內之
    系爭土地全部，尚可採信。而依上開（四）所述，原告既無
    從以被告違反民法第432條第1項、第438條第1項之規定，或
    依土地法第100條第1款規定為據，終止上開租賃契約，則原
    告所為如上開訴之聲明(2)之主張，於法亦屬無據，自無理由
    ，亦應予駁回。
六、據上論結，本件原告之訴為無理由，依民事訴訟法第78條，
    判決如主文。
中　　華　　民　　國　　96　　年　 　7　　月　　16　　日
                  民事第三庭    法  官　陳添喜
正本係照原本作成。
如對本判決上訴，須於判決送達後20日內向本院提出上訴狀。
中　　華　　民　　國　　96　　年　 　7　　月　　16　　日
                                書記官  鄭晉發
